【裁判字號】    97,訴,386
【裁判日期】    970807
【裁判案由】    強盜等
【裁判全文】
臺灣屏東地方法院刑事判決               97年度訴字第386號
公  訴  人  臺灣屏東地方法院檢察署檢察官
被      告  甲○○
指定辯護人  本院公設辯護人  乙○○
上列被告因強盜等案件，經檢察官提起公訴（97年度偵字第824
號），本院判決如下：
    主  文
甲○○竊盜，累犯，處有期徒刑月；又意圖為自己不法之所有
，攜帶兇器，以強暴至使不能抗拒而取他人之物，累犯，處有期
徒刑陸年陸月。應執行有期徒刑陸年捌月。
    事  實
一、甲○○前因妨害風化案件，經臺灣高雄地方法院以91年度訴
    字第2104號判決無罪，嗣因檢察官提起上訴，經臺灣高等法
    院高雄分院以91年度上訴字第1843號判決撤銷原判決，判處
    有期徒刑10月，復經最高法院以92年度台上字第1831號判決
    駁回上訴而判決確定，嗣於93年8 月3 日，因羈押日數折抵
    刑期而執行完畢。其於民國84年6 月間被診斷罹患憂鬱症，
    迄93年起，診斷改為躁鬱症，需服用治療躁鬱症之藥物，但
    其僅斷斷續續服用藥物。嗣其於97年1 月下旬，因未服用藥
    物已達1 星期且每天睡眠僅約5 小時，致其精神狀態處於躁
    鬱症之躁期之亢奮狀態，導致其對於行為之衝動控制能力以
    及判斷能力嚴重受損，而達到因精神障礙，致其辨識其行為
    違法及依其辨識而行為之能力，均顯著降低之狀態；其因思
    及其曾於93年7 、8 月間向廖麗楨所經營址設於屏東市○○
    路124 號之「捷陞科技通訊行」購買行動電話1 支，僅經過
    1 年，該行動電話之價值即已大幅滑落，因此對「捷陞科技
    通訊行」心生不滿，竟於97年1 月30日中午12時10分許，意
    圖為自己不法之所有，基於竊盜及強盜之犯意，先至址設於
    屏東縣屏東市○○路630 號、由店長柯淑芬、店員楊季燕等
    人管領之「行家五金大賣場」內，徒手竊取該賣場內之鋁製
    球棒4 支，得手後，將鋁製球棒4 支置放在其騎乘之車牌號
    碼858-CDB 號機車腳踏墊上，騎乘機車至「捷陞科技通訊行
    」，並於同日中午12時30分許進入「捷陞科技通訊行」內，
    向店員林嫦妨佯稱欲購買NOKIA 牌行動電話，林嫦妨向其表
    示店內並無販售該型號之行動電話，甲○○旋即持起該店內
    之客觀上足以危害人之生命、身體、安全，可供兇器使用之
    鐵椅毆打林嫦妨2 、3 下，林嫦妨因此受有頭部撕裂傷、左
    手擦傷等傷害，至使林嫦妨不能抗拒，而逃出店外求救，王
    振乾即返回其機車拿取上開竊得之客觀上亦足以危害人之生
    命、身體、安全，可供兇器使用之鋁製球棒，並以鋁製球棒
    砸毀店內行動電話玻璃展示櫃（毀損部分未據告訴），強行
    取得「捷陞科技通訊行」即廖麗楨所有之行動電話樣品機7
    支（NOKIA 牌N81 型、NOKIA 牌N82 型、SONY ERICSSON 牌
    K850型、NOKIA 牌6110型、NOKIA 牌6550型、AMOI牌A865
    型、SAMSUNG ANYCALL 牌SGH-C258型行動電話各1 支）及
    KTP 牌1.3MEGA PIXES DC型行動電話1 支，得手後將之分別
    放置在上開機車腳踏墊上及其衣服口袋內，欲騎乘上開機車
    逃離，適為到場之警方當場逮獲，而查知上情。
二、案經屏東縣警察局屏東分局報告臺灣屏東地方法院檢察署檢
    察官偵查起訴。
    理  由
壹、關於證據能力之意見
一、按被告以外之人於偵查中向檢察官所為陳述，除顯有不可信
    之情況者外，得為證據，刑事訴訟法第159 條之1 第2 項定
    有明文。偵查中對被告以外之人（包括證人、鑑定人、告訴
    人、被害人及共同被告等）所為之偵查筆錄，或被告以外之
    人向檢察官所提之書面陳述，性質上均屬傳聞證據。惟現階
    段刑事訴訟法規定檢察官代表國家偵查犯罪、實施公訴，依
    法其有訊問被告、證人及鑑定人之權，證人、鑑定人且須具
    結，而實務運作時，檢察官偵查中向被告以外之人所取得之
    陳述，原則上均能遵守法律規定，不致違法取供，其可信度
    極高，職是，除反對該項供述得具有證據能力之一方，已釋
    明「顯有不可信之情況」之理由外，不得遽指該偵查中之陳
    述不具證據能力。查證人柯淑芬、楊季燕於檢察官偵訊時經
    具結所為之證述，渠等均未曾提及檢察官在偵查時有不法取
    供之情形，而被告及辯護人亦未曾釋明上開證述有何顯不可
    信之情況，是上開證人於偵查中之證言依刑事訴訟法第159
    條之1 第2 項之規定，自得為證據。
二、又按鑑定人由審判長、受命法官或檢察官就下列之人選任1
    人或數人充之：(一)就鑑定事項有特別知識經驗者。(二)經政府
    機關委任有鑑定職務者；鑑定之經過及其結果，應命鑑定人
    以言詞或書面報告；法院或檢察官得囑託醫院、學校或其他
    相當之機關、團體為鑑定，或審查他人之鑑定，並準用第
    203 條至第206 條之1 規定，刑事訴訟法第198 條、第206
    條第1 項、第208 條第1 項分別定有明文。卷附屏安醫院屏
    安刑醫鑑字第970503號精神鑑定報告係本院委請該醫院鑑定
    ，依據上開規定，為刑事訴訟法第159 條第1 項所規定之例
    外情形，認有證據能力。
三、末按傳聞法則之重要理論依據，在於傳聞證據未經當事人之
    反對詰問予以核實，乃予排斥，惟若當事人已放棄對原供述
    人之反對詰問權，於法院審判時表明同意該等傳聞證據可作
    為證據，基於證據資料愈豐富，愈有助於真實發現之理念，
    並貫徹刑事訴訟法修法加重當事人進行主義之精神，確認當
    事人對於證據能力有處分權之制度，傳聞證據經當事人同意
    作為證據，法院認為適當者，亦得為證據；另當事人於調查
    證據時，對於傳聞證據表示「沒有意見」、「對於證據調查
    無意見」，而未於言詞辯論終結前聲明異議，應視為已有將
    該等傳聞證據採為證據之同意，此刑事訴訟法第159 條之5
    定有明文。查證人林嫦妨、廖麗楨、許閔喻、柯淑芬於警詢
    所為證詞，固均屬於傳聞證據，然經審判長提示並告以要旨
    後，檢察官及被告、辯護人均知該證據為審判外之言詞陳述
    及書面證據，原無證據能力，惟未於言詞辯論終結前表示異
    議，本院審酌上開證據作成之過程並無不適當之情形，且對
    於被告涉案之事實具有相當之關聯性，依刑事訴訟法第159
    條之5 規定具有證據能力。
貳、實體方面
一、訊據被告甲○○固坦承其因上開因素對「捷陞科技通訊行」
    負責人心有不滿，於案發日先至「行家五金大賣場」竊取鋁
    製球棒4 支後，騎乘機車前往「捷陞科技通訊行」，在店內
    以鐵椅毆打被害人林嫦妨數下，之後又持上開球棒敲壞行動
    電話玻璃展示櫃，自其內取走8 支行動電話之事實，惟矢口
    否認有何強盜犯行，辯稱：其係竊盜，並非強盜，當時其躁
    鬱症發作云云。惟查：
(一)、被告於上開時間，未付款且未經「行家五金大賣場」店長及
    店員之同意，即擅自取走該大賣場內置物架上陳列之上開鋁
    製球棒4 支之事實，為被告於本院準備程序自白不諱，並有
    證人即「行家五金大賣場」店長柯淑芬於警偵訊、店員楊季
    燕於偵訊時所為證述（見偵卷第30、34頁）可證，復有上開
    大賣場之監視攝影翻拍相片4 張在卷可稽（見警卷第39、40
    頁），以及4 支鋁製球棒扣案可資佐證，被告所為此部分自
    白，顯與事實相符，而堪採信。
(二)、又查被告竊得前開鋁製球棒後，旋於同日中午12時30分許，
    徒手進入上開「捷陞科技通訊行」，以店內之鐵椅毆打被害
    人林嫦妨2 、3 次，致林嫦妨受傷並逃出店外求救，被告旋
    又至其機車上拿取上開竊得之鋁製球棒，回到店內以球棒砸
    毀行動電話玻璃展示櫃，自展示櫃內取走「捷陞科技通訊行
    」所有之上開行動電話樣品機7 支及行動電話1 支，置於其
    機車腳踏墊上及衣服口袋內，欲騎乘機車逃離，適為警當場
    逮獲等事實，業據證人即被害人林嫦妨、目擊者許閔喻、證
    人廖麗楨於警詢證述明確（見警卷第7 、9 -1、12頁），核
    與被告歷次供述相符，並有寶建醫院診斷證明書、贓物認領
    保管單各1 份、案發現場相片8 張及扣案之上開鋁製球棒可
    證，足見被告客觀上確有為上開強盜行為。又依被告當時之
    行為舉止，即以鐵椅毆打「捷陞科技通訊行」店員林嫦妨，
    致林嫦妨受傷且無法抗拒而逃離該通訊行後，旋持上開鋁製
    球棒砸毀行動電話之展示櫃，取出其內置放之行動電話樣品
    機及行動電話，放置在其機車腳踏墊上及衣服口袋內，欲騎
    乘機車逃離，適為警當場逮獲等節判斷，堪認其主觀上有不
    法取得上開行動電話之所有之意圖，且有藉由對被害人林嫦
    妨施強暴至使不能抗拒一途，強取被害人所管領之財物之犯
    意至明，被告上開強盜犯行，事證明確。
(三)、再按刑事法上之竊盜、搶奪、強盜（或強劫）罪，其犯罪構
    成要件，雖同具不法得財之意思；但搶奪罪係乘人不備，公
    然掠取他人之財物；若行為人施用強暴、脅迫等非法方法，
    至使不能抗拒而取其財物或令其交付者，則屬強盜罪；至於
    竊盜罪，則係乘人不知，將他人支配下之財物，移入自己實
    力支配（管領）下之謂，最高法院83年度台上字第3008號判
    決意旨可資參照；再認定被害人是否已達「至使不能抗拒」
    之程度，應以被告行為時之強弱程度綜合當時之具體事實，
    依多數人之客觀常態情狀決之，亦即視該手段施用於相類似
    之情狀下，是否足使一般人處於不能抗拒之壓制程度而定之
    ，不以被害人之主觀意思為準，亦有最高法院87年度臺上字
    第3705號判決意旨可參。如前所述，被告係以鐵椅毆擊被害
    人林嫦妨，致被害人林嫦妨受有上開嚴重之傷勢並逃離現場
    後，旋即破壞展示櫃，拿走「捷陞科技通訊行」所有行動電
    話樣品機及行動電話，而被害人林嫦妨處於上開情況下，依
    客觀情形判斷，其顯因被告所為強暴行為，處於不能抗拒之
    壓制程度，殆無疑義，是依前開判決意旨，被告之行為確構
    成強盜罪，而非竊盜罪，至為明確，被告空言辯稱係犯竊盜
    罪云云，顯非可採。
(四)、綜上所述，本件被告所為竊盜及強盜犯行，事證明確，應予
    依法論科。
二、論罪科刑：
(1)、按攜帶兇器竊盜罪之所謂兇器，其種類並無限制，凡客觀上
    足以對人之生命、身體、安全構成威脅，具有危險性之兇器
    均屬之，又攜帶兇器竊盜，祇須竊盜、強盜時攜帶具有危險
    性之兇器為已足，並不以攜帶之初有行兇之意圖為必要（最
    高法院79年臺上字第5253號判例、62年臺上字第2489號判例
    意旨參照），查本件被告於強盜時所攜帶之鋁製球棒及使用
    之鐵椅，均為金屬材質、質地堅硬，有上開鋁製球棒之相片
    附卷可憑（見警卷第37頁），又被害人林嫦妨確已遭被告以
    上開鐵椅毆打成傷，現場因此遺留大量被害人之血液，有現
    場相片附卷可憑（見警卷第33、34頁），上開鋁製球棒及鐵
    椅顯均足以對人體構成傷害，自均屬兇器無疑。
(2)、是核被告上開所為，分別係犯刑法第320 條第1 項之竊盜罪
    及同法第330 條第1 項之攜帶兇器強盜罪。其所犯上開2 罪
    ，犯意各別，行為互殊，應予分論併罰。再按犯強盜罪，於
    實施強暴行為之過程中，如別無傷害之故意，僅因拉扯致被
    害人受有傷害，乃施強暴之當然結果，故不另論傷害罪，有
    最高法院91年度台上字第1441號判決要旨可參，是被告強盜
    時以鐵椅毆傷被害人林嫦妨之行為，即不另論傷害罪，附此
    敘明。
(3)、又被告前有如事實欄所示之科刑及執行情形，有臺灣屏東地
    方法院檢察署刑案資料查註紀錄表、臺灣高等法院被告前案
    紀錄表各1 份附卷足憑，其於刑之執行完畢後5 年內，故意
    再犯本件有期徒刑之2 罪，均為累犯，均應依刑法第47條第
    1 項加重其刑。
(4)、又按刑法第19條有關行為刑事責任能力之規定，係指行為人
    於「行為時」，因精神障礙或其他心智缺陷之生理原因，致
    其辨識行為違法之能力（學理上稱為「辨識能力」）或依其
    辨識而行為之能力（學理上稱為「控制能力」），因而不能
    、欠缺或顯著減低之心理結果者而言。其中「精神障礙或其
    他心智缺陷」之生理原因要件，事涉醫學上精神病科之專門
    學識，非由專門精神疾病醫學研究之人員或機構予以診察鑑
    定，不足以資判斷，自有選任具該專門知識經驗者或囑託專
    業醫療機構加以鑑定之必要；倘經鑑定結果，行為人行為時
    確有精神障礙或其他心智缺陷，則是否此等生理因素，導致
    其違法行為之辨識能力或控制違法行為之能力，因而產生不
    能、欠缺或顯著減低之心理結果，亦即二者有無因果關係存
    在，得否阻卻或減輕刑事責任，應由法院本於職權判斷評價
    之（參照最高法院96年台上字第5297號判決）。查被告罹患
    有躁鬱症，有卷附行政院國軍退除役官兵輔導委員會高雄榮
    民總醫院、財團法人屏東基督教醫院、寶建醫療社團法人寶
    健醫院、屏安醫院、財團法人臺灣私立高雄仁愛之家附設慈
    惠醫院、財團法人長庚紀念醫院（高雄）分院函覆之病歷及
    護理記錄在卷可稽（見本院卷第44至270 頁），又經本院送
    請屏安醫院就被告行為時之精神狀態進行鑑定，鑑定人綜合
    社工師與被告及其母會談之報告、被告之心理測驗報告、精
    神狀況檢查、被告過去病史及精神醫院診斷結果，結論認為
    被告之精神疾病史始於84年6 月，當時被診斷為有憂鬱症並
    且開始吃憂鬱症的藥，至93年時診斷改為躁鬱症並且開始吃
    躁鬱症的藥，但其服藥斷斷續續；出獄之後到屏東基督教醫
    院精神科，仍係診斷為躁鬱症，服藥亦斷斷續續；本案發生
    前被告未服藥已經達1 星期，每天睡眠很少約5 小時；追溯
    被告於案發時之精神狀態，其精神當時處於躁鬱症之躁期，
    亢奮狀態十分明顯，被告有明顯話多、活動力強、睡眠減少
    、購物無節制、行為衝動、自信心十足、好辯、好勝、意念
    飛躍等躁症之典型症狀；心理衡鑑結果也顯示其目前在思考
    型式上尚有嚴重的思考不連續、邏輯性差的特徵，並使其在
    對許多事物的解釋上都明顯有偏離常理的情形，可能會影響
    其對日常事理的判斷；因此被告於犯罪當時之精神狀態的確
    因為疾病而導致行為之衝動控制能力以及判斷能力嚴重受損
    ，當時之精神狀態可說是已經達到「因精神障礙或其他心智
    缺陷，致其辨識其行為違法或依其辨識而行為之能力，顯著
    降低之狀態」，但被告尚未達到意識喪失或是意識混亂，案
    發當時也無思考或行為被幻覺或妄想所完全操控之狀態，其
    亦尚能辨識所拿物品之所有權之歸屬，因此尚未達到「因精
    神障礙或其他心智缺陷，致不能辨識其行為違法或欠缺依其
    辨識而行為之能力」之程度等語，有該醫院屏安刑醫鑑字第
    970503號精神鑑定報告1 份在卷可按（見本院卷第294 至
    296 頁），綜合前述被告之犯罪動機及手段，堪認本件被告
    因長期罹患躁鬱症，而於竊盜及強盜當時躁鬱症發作，處於
    躁期之亢奮狀態，致其辨識能力及控制能力均降低而犯下本
    案，2 者間應具有因果關係，爰依刑法第19條第2 項規定，
    就上開2 罪均減輕其刑，並依法先加重後減輕之。
(5)、爰審酌被告僅因細故對「捷陞科技通訊行」有所不滿，竟於
    竊取鋁製球棒後，持以強盜「捷陞科技通訊行」之財物，且
    以鐵椅毆打被害人林嫦妨成傷，造成「行家五金大賣場」、
    「捷陞科技通訊行」財物損失，且對於被害人林嫦妨及「捷
    陞科技通訊行」負責人廖麗楨造成心理上之恐懼非微，嚴重
    危害他人人身安全及社會治安，犯罪手段及情節實屬惡劣，
    本不宜寬貸，且素行非佳，有臺灣屏東地方法院檢察署刑案
    資料查註紀錄表、臺灣高等法院被告前案紀錄表在卷可按，
    兼衡其係因罹患躁鬱症致精神上有缺陷而犯本案，又已坦承
    大部分犯行，暨其犯罪目的、手段、尚未獲得不法利益即被
    逮捕等一切情狀，各量處如主文所示之刑，並定其應執行刑
    。至於被告強盜時使用之鋁製球棒，係被告所竊得，並非被
    告所有，業經本院認定如前，依法自不得宣告沒收，附此敘
    明。
據上論斷，應依刑事訴訟法第299 條第1 項前段，刑法第320 條
第1 項、第330 條第1 項、第328 條第1 項、第47條第1 項、第
19條第2 項、第51條第5 款，刑法施行法第1 條之1 ，判決如主
文。
本案經檢察官陳新君到庭執行職務。
中    華    民    國    97    年    8     月    7     日
                  刑事第五庭  審判長  法  官  石家禎
                                      法  官  林家聖
                                      法  官  陳秀慧
以上正本證明與原本無異。
如不服本判決應於收受本判決送達後十日內向本院提出上訴書狀
，其未敘述上訴理由者，並得於提起上訴後十日內向本院補提理
由書狀（均須按他造當事人之人數附繕本）「切勿逕送上級法院
」。
中    華    民    國    97    年    8     月    7     日
                                      書記官  溫訓暖
附錄本判決論罪科刑法條全文
中華民國刑法第320條第1項
意圖為自己或第三人不法之所有，而竊取他人之動產者，為竊盜
罪，處5 年以下有期徒刑、拘役或 5 百元以下罰金。
中華民國刑法第330條第1項
犯強盜罪而有第 321 條第 1 項各款情形之一者，處 7 年以上有
期徒刑。


司法院資訊處製作；財團法人民間司法改革基金會備份。
